【裁判字號】    89,易,334
【裁判日期】    890518
【裁判案由】    偽造文書
【裁判全文】
台灣台中地方法院刑事判決                          八十九年度易字第三三四號
    公訴人    台灣台中地方法院檢察署檢察官
    被  告    辛○○
    選任辯護人    羅豐胤
右被告因偽造文書等案件，經檢察官提起公訴（八十八年度偵字第一三二三三號），
本院判決如左：
    主    文
辛○○連續偽造印文，足以生損害於公眾及他人，累犯，處有期徒刑肆月，如易科罰
金，以參佰元折算壹日，如附表所示偽造之印章及印文，均沒收。
    事    實
一、辛○○前曾於民國（下同）八十七年間因重利案件，經台灣板橋地方法院判處有
    期徒刑四月，嗣經台灣高等法院於八十七年二月十六日駁回上訴而告確定，甫於
    八十七年五月十一日易科罰金執行完畢。其係於八十八年二月十日經前台灣省政
    府建設廳核准設立登記，營業處所在台中市○區○○路四○之一八號一樓之卉如
    婷瑄實業有限公司（以下簡稱卉如婷瑄公司）及設於同址惟已於八十三年二月二
    十八日經前臺灣省政府建設廳撤銷登記之歐斯迪汽車股份有限公司（以下簡稱歐
    斯迪公司）之實際經營負責人，為從事業務之人。辛○○明知歐斯迪公司業經撤
    銷公司登記在案，而卉如婷瑄公司則直至八十八年二月十日始經核准公司設立登
    記，竟仍於歐斯迪公司業經撤銷登記而卉如婷瑄公司尚未獲准設立登記之八十七
    年六月間起，以其姓名印製上載有前開二家公司名稱之名片，連續以前開二公司
    之名義，對外與乙○○、庚○○、丁○○等為商借支票使用及代辦汽車過戶、檢
    驗、修復等之業務之經營等法律行為。於卉如婷瑄公司尚未申請設立前，辛○○
    因積欠乙○○債務新台幣（下同）五十萬元，無力償還，乃徵得乙○○同意，由
    乙○○再行出資七十萬元，連同先前借款五十萬元，合計共一百二十萬元，充作
    卉如婷瑄公司之股東出資額，且因籌組卉如婷瑄公司尚不足法定股東人數，竟基
    於行使業務上登載不實事項之文書及使公務員登載不實事項於公文書之概括犯意
    ，未經甲○○、戊○○（以上二人為夫妻）之同意，利用其辦理甲○○、戊○○
    等人汽車過戶或檢驗等機會持有渠等之國民身分證等證件，再於不詳時間委由不
    知情之人偽造甲○○及戊○○之印章各一枚，於八十八年二月六日並偽造渠甲○○、戊○○二人印文於卉如婷瑄公司股東同意書上而偽造該業務上作成之同意書
    ，表示甲○○及戊○○同意為該公司股東，又明知乙○○僅出資一百二十萬元，
    而甲○○、戊○○及丙○○均未出資，竟於同日，利用不知情之詹啟吉、胡湘寧
    等人，在該公司登載事項之公司章程第六條股東出資額一欄中，連續偽填丙○○
    出資二百五十萬元、甲○○出資一百萬元、戊○○出資五十萬元及乙○○出資一
    百五十萬元而偽造其業務上作成之公司章程（按辛○○以其母己○○名意出資四
    百五十萬元），並於同年月十日，持前開業務上作成之不實文書，向前臺灣省政
    府建設廳申請公司設立登記，致使該管公務員將此不實事項登載於卉如婷瑄實業
    公司設立登記事項卡等之職務上所掌公文書。隨後又於八十八年四月十五日，復
    在卉如婷瑄公司之股東同意書上及公司章程上再偽造甲○○、戊○○之印文，連
    同前述登載不實股東出資額事項之公司章程，於八十八年四月十九日持向前臺灣
    省政府建設廳申請營業項目變更登記獲准，於同年月二十三日獲准，致使該管公
    務員再將此不實事項登載於卉如婷瑄實業公司變更登記事項卡等之職務上所掌公
    文書，均足生損害於前臺灣省政府建設廳對於公司登記事項管理之正確性及卉如
    婷瑄實業公司股東。
二、案經乙○○、庚○○訴由台灣台中地方法院檢察署檢察官偵查起訴。
    理    由
一、訊據被告辛○○固坦承有以甲○○、戊○○、乙○○、丙○○及己○○等五人為
    卉如婷瑄公司之股東，並於右揭時間向前台灣省政府建設廳申請卉如婷瑄公司設
    立登記及變更登記及伊為歐斯迪公司、卉如婷瑄二家公司實際負責人等情不諱，
    惟矢口否認有何違反公司法及偽造文書等犯行，辯稱略以：這些股東均有同意，
    丙○○自己到稅捐處簽名蓋章擔任董事長而領取發票，名片是伊私下自己要用的
    ，是在卉如婷瑄公司成立之前就印了，伊不知道歐斯迪公司已經被撤銷，且卉如
    婷瑄公司之股東均有實際出資，股東之印章均係股東交給伊的，伊都是以私人名
    義從事交易，並未以公司名稱經營業務或為法律行為等云云。惟查：
    甲、關於被告違反公司法部分：
        被告為實際負責人之歐斯迪公司，已於八十三年二月二十八日由前台灣省
          政府建設廳，以八三建三管字第二七三九五八號函撤銷公司登記在案；而
          卉如婷瑄公司則於八十八年二月十日，始經前台灣省政府建設廳以八八建
          三字第一二五九七九號函核准設立登記，此有前開函稿影本各在卷足資佐
          證。是歐斯迪公司於八十三年二月二十八日經撤銷公司登記，而卉如婷瑄
          公司於八十八年二月十日始經核准設立登記至為明顯。
        於歐斯迪公司經撤銷後，卉如婷瑄公司尚未核准設立登記前，被告前開處
          所之公司招牌仍懸掛「歐斯迪」之名稱，且被告名片上亦印製有業經撤銷
          之歐斯迪公司及尚未核准設立知卉如婷瑄公司之名稱，業據告訴人乙○○
          於本院審理時指述甚詳，被告亦自承該名片係於卉如婷瑄公司成立之前即
          已印製，復有名片影本一紙在卷可稽（附於偵查卷第十二頁），雖被告辯
          稱名片係伊私人要用，惟被告既為前開二家公司實際負責人，其個人名片
          上印製前開二家公司名稱，並印製自己姓名，從公司所懸掛之招牌及名片
          上之印製觀之，在客觀上已足使人認其係以前開二家公司名義對外經營業
          務或為法律行為甚明。
        而被告辛○○於前述歐斯迪公司經撤銷公司登記後，以歐斯迪公司名義向
          告訴人乙○○、庚○○及丙○○等人借款，迭據乙○○、庚○○及丙○○
          於偵查中及本院審理時指述甚詳，復有切結同意書、彰化商業銀行支票款
          交易明細表、送款簿存根、台灣土地銀行電匯申請書及本票等各在卷足證
          ，參以被告公司名稱仍懸掛「歐斯迪」之招牌及名片上亦載有「歐斯迪」
          公司，被告又係歐斯迪公司實際負責人，亦自承借來之款項均用於公司，
          是乙○○等人認被告係以歐斯迪公司名義向渠等借款，衡情應與事實相符
          ，尚難以前開銀行資料及本票上未記載公司名稱而記載被告本人名義即謂
          被告係以個人名義借款。
        被告於歐斯迪公司經撤銷設立登記後之八十八年五月三十一日，亦以歐斯
          迪公司名義與宏林汽車公司交易一輛賓士轎車，亦於八十八年九月十五日
          以毆斯迪公司名義，將告訴人乙○○所購買之汽車交由證人丁○○辦理汽
          車檢驗、換牌及過戶等業務，業據告訴人乙○○指述慎詳，並經證人許淑
          慧到庭結證屬實，復有被告所提出之其以歐斯迪公司名義與宏林汽車公司
          簽定和解切結書（見偵查卷第四十一頁）及載有歐斯迪公司名稱及丁○○
          名片之汽車檢驗、過戶資料（見偵查卷第四十三頁）等各在卷足資佐證，
          是被告以業經撤銷登記之歐斯迪公司名義對外經營業務及為法律行為甚明
          。
    乙、關於被告偽造文書部分：
        被告以其母己○○名義投資設立卉如婷瑄公司而自為實際負責人，雖經林
          子晉同意入股，惟乙○○僅出資一百二十萬元，被告竟於公司章程第六條
          將之登載為一百五十萬元，業據告訴人乙○○指述甚詳，亦為被告所不否
          認，復有被告於八十八年四月三十日載有「‧‧乙○○退股五十萬元‧‧
          ‧剩七十萬元股」之支出證明單乙紙再卷足稽。
        證人甲○○及戊○○夫妻並未入股為卉如婷瑄公司股東，業據渠二人於本
          院審理時到庭結證屬實，被告雖辯稱有經渠等同意為股東，惟參以被告該
          公司八十八年二月六日股東同意書上，股東甲○○之印文先蓋成「江福田
          」後再蓋為「甲○○」，此有該同意書影本在卷可參，而在八十八年二月
          十日向前台灣省建設廳申請設立卉如婷瑄公司之申請書上，甚且二蓋有「
          江福田」之印文，如甲○○有同意為股東而提供印章予被告，豈有將自己
          印章刻錯之理！是證人甲○○夫妻證稱渠等係將身分證交付被告作為汽車
          過戶之用而不知成為卉如婷瑄公司股東，衡情應堪採信。是被告顯係利用
          甲○○夫妻辦理汽車過戶之機會而取得甲○○夫妻之國民身分證後，再偽
          造渠等印章而後將之偽造印文於股東同意書、公司章程及申請書等文件上
          甚明。況被告於本院初訊時亦自承卉如婷瑄公司之股東資本出資額並未收
          齊（見本院八十九年三月八日審判筆錄）此與證人甲○○夫妻所證渠等並
          非股東亦無出資等情相符，是被告事後翻異前供，改稱股東出資均有收齊
          ，顯係卸責之詞，不足採信。況被告亦自承並無證據可證甲○○夫妻有出
          資，衡諸常情，如股東有出資，應於公司帳錄上載有股東出資及收取之情
          形，被告身為公司實際負責人，對於股東之出資既無法提出證明，而江福
          鈿夫妻又堅稱伊等並非股東亦無出資，是被告於本院初訊時自白股東出資
          額並未收齊，應與事實相符而堪採信，從而甲○○夫妻並非卉如婷瑄公司
          股東，係被告為湊足法定股東人數而偽造甲○○夫妻之印章後，再偽造印
          文於股東同意書、公司章程及申請書等文件上，虛列甲○○夫妻為股東及
          其出資額以湊足法定股東人數甚明。
        被告偽造甲○○夫妻印章後，先於八十八年二月六日將甲○○夫妻印文蓋
          用於卉如婷瑄公司股東同意書及公司章程上，表示甲○○及戊○○同意為
          該公司股東，而甲○○、戊○○均未出資，被告竟又於同日，利用不知情
          之詹啟吉、胡湘寧等人，在該公司登載事項之公司章程第六條股東出資額
          一欄中，連續偽填甲○○出資一百萬元、戊○○出資五十萬元偽造該公司
          章程，並於同年月十日，持向前臺灣省政府建設廳申請公司設立登記，致
          使該管公務員將此不實事項登載於卉如婷瑄實業公司設立登記事項卡等之
          職務上所掌公文書。隨後又於八十八年四月十五日，復在卉如婷瑄公司之
          股東同意書上偽造甲○○、戊○○之印文，連同前述登載不實事項載之公
          司章程，於八十八年四月十九日持向前臺灣省政府建設廳申請營業項目變
          更登記獲准，於同年月二十三日獲准，致使該管公務員再將此不實事項登
          載於卉如婷瑄實業公司變更登記事項卡等之職務上所掌公文書，此有卉如
          婷瑄公司設立申請書、公司設立登記事項卡、公司章程、股東同意書及公
          司變更設立登記事項卡等各在卷足資佐證，被告所辯均屬卸責之詞，不足
          採信。
        至於告訴人乙○○部分，因乙○○已同意為卉如婷瑄公司股東，被告僅對
          於乙○○出資額為一百二十萬元而被告將之登載為一百五十萬元部分負其
          責任，而乙○○既已同意為卉如婷瑄公司股東，則被告將其印章蓋用於股
          東同意書及公司章程上，尚無偽造業務上登載不實文書之情事。而丙○○
          自承曾至稅捐機關簽名領取卉如婷瑄公司發票，丙○○雖指稱伊僅係代被
          告至稅捐機關簽名領發票，並不知其為公司股東及董事長，然丙○○並非
          毫無社會經驗之人，其至稅捐機關簽名領取公司發票，如非公司登記負責
          人根本無法為之，稅捐機關於其簽名領發票時必會詢問其是否為公司負責
          人，而相關文件必已記載其為卉如婷瑄公司負責人之字樣，稅捐機關於核
          發發票前，亦會核對登記負責人之身分證件，是丙○○於簽名時豈有不知
          其為卉如婷瑄公司負責人之理，則丙○○對於其為股東並為公司登記負責
          人應知之甚詳。況如據丙○○所稱，伊僅係交印章及身分證予被告辦理汽
          車過戶等事宜，則其與被告應僅係單純之汽車買賣關係，何須以客戶身分
          代被告至稅捐機關領取發票之重要文件。參酌上情，丙○○部分應認其已
          同意入股為卉如婷瑄公司股東及登記負責人。從而被告將其印章蓋用於相
          關文件上，即無業務上登載不實可言。惟丙○○出資額部分，丙○○堅稱
          並未出資，被告前已自白並未收足股東出資額，又無法提出任何文件（如
          丙○○匯款或公司之帳冊等資料）證明丙○○業已出資，參以卉如婷瑄公
          司實際負責人為被告，則丙○○僅係被告為湊足法定股東人數之人，其僅
          掛名而未出資，實務上亦在所多有，是丙○○指稱伊並未出資，而被告又
          無法提出丙○○出資之證明，則丙○○並未出資，應屬實情。又股東陳彩
          屏為被告之母，是被告所稱伊以其母己○○名義入股為公司股東，衡諸公
          司設立實務，此情形亦屬常見，是此部分尚非被告所偽造。
        綜上所述，卉如婷瑄公司股東部分，除被告之母己○○係被告以其名義為
          股東外，其餘甲○○及戊○○並非股東，亦無出資；乙○○已同意入股，
          其雖為股東，惟其出資額為一百二十萬元，被告將之虛載為一百五十萬元
          ；丙○○部分，衡諸常情應已同意入股為股東並為董事長固屬實情，惟其
          並未出資亦明，是卉如婷瑄公司股東部分應係：甲○○、戊○○未同意入
          股為股東亦未出資，乙○○同意入股惟登記之出資額與實際出資額不符，
          丙○○雖同意入股且為董事長，惟亦未出資。是被告就卉如婷瑄公司設立
          登記部分所應負法律責任者，係偽造甲○○、戊○○印章後再偽造甲○○
          印文於設立登記申請書上、股東同意書上、公司章程上、變更登記之公司
          章程上等業務上作成之不實文書並使公務員登載不實等犯行。
二、綜上之述，被告所辯均與事實不符，不足採信，本件事證明確，被告前開犯行洵
    堪認定。
三、核被告辛○○所為，係犯有違反公司法第十九條第一項、第二項之未經設立登記
    ，而以公司名義經營業務罪、刑法第二百十七條第一項之偽造印章及印文罪，第
    二百十六條、第二百十五條之行使業務上登載不實文書罪及第二百十四條之使公
    務員登載不實罪。被告利用不知情之詹啟吉、胡湘寧及利用不知情之人偽造印章
    等為犯罪行為，係屬間接正犯。被告於偽造印章後，再以印章加蓋於前述文書上
    ，因偽造印章為偽造印文之目的行為所吸收，則應僅成立偽造印文罪，不另成立
    偽造印章罪（參褚劍鴻先生著，刑法分則釋論上冊，第六０二頁）而被告連續偽
    造印文之犯行，時間緊接，所犯犯罪構成要件相同，顯係基於概括犯意反覆為之
    ，為連續犯，應依刑法第五十六條論以連續偽造印文罪之一罪並加重其刑。又被
    告登載不實事項於業務上文書之低度行為應為行使之高度行為所吸收，應僅論以
    行使業務上登載不實文書罪，其先後多次行使業務上登載不實事項之文書與使公
    務員登載不實事項於所掌公文書之犯行，均係時間緊接，所犯構成要件相同之罪
    ，顯係基於概括犯意而為之，應依刑法第五十六條連續犯之規定論以連續行使業
    務上登載不實文書罪之一罪及連續明知不實事項而使公務員登載不實罪，並均加
    重其刑。被告所犯上開未經設立登記而以公司名義經營業務罪、連續偽造印文罪
    、連續行使業務上登載不實文書罪及連續明知不實事項而使公務員登載不實罪等
    四罪間，有方法結果之牽連關係，應依刑法第五十五條牽連犯之規定，從一重之
    連續偽造印文罪論處斷。至被告所犯前開偽造印文罪（含偽造印章罪）部分、偽
    造股東同意書部分及有關股東甲○○、戊○○、丙○○不實出資額等部分雖均未
    經公訴人起訴（僅起訴乙○○不實出資額部分），惟偽造印文及偽造股東同意書
    部分與已起訴之使公務員登載不實文書罪部分，具裁判上一罪之方法與結果之牽
    連關係，另有關公司章程第六條所記載股東甲○○、戊○○及丙○○不實出資額
    部分，與已起訴之乙○○不實出資額部分則具裁判上一罪之連續犯關係，均為起
    訴效力所及，本院自得併予審理。又被告辛○○前曾於八十七年間因重利案件，
    經台灣板橋地方法院判處有期徒刑四月，嗣經台灣高等法院於八十七年二月十六
    日駁回上訴而告確定，甫於八十七年五月十一日易科罰金執行完畢，此有台灣台
    中地方法院刑案資料查註紀錄表及台灣高等法院被告全國前案紀錄表等各在卷足
    稽，被告五年內再犯本件有期徒刑以上刑之罪，應依刑法第四十七條規定遞加重
    其刑。爰審酌被告犯罪之動機、目的、所生損害及犯罪後已與告訴人乙○○達成
    民事和解等一切情狀，量處如主文所示之刑，並諭知易科罰金之折算標準，以示
    懲儆。至被告雖未收足公司股東所應繳納之股款，而以申請文件表明收足，惟被
    告並非卉如婷宣公司之股東或董事，是其並非公司法第八條所指之公司負責人，
    即無公司法第九條第三項之適用。又扣案如附表所示之偽造印文，應依刑法第二
    百十九條宣告沒收。至被告所偽造之江福田、甲○○、戊○○之印章各一枚，雖
    未扣案，惟並無證據證明業已滅失，仍應依刑法第二百十九條宣告沒收；又被告
    業務上登載不實之卉如婷瑄公司股東同意書及該公司章程等不實文書，業經交付
    於前台灣省政府建設廳，已非屬被告所有，亦不為沒收之諭知，附此敘明。
據上論斷，應依刑事訴訟法第二百九十九條第一項前段、刑法第十一條前段、公司法
第十九條第一項、第二項、刑法第二百十七條第一項、第二百十六條、第二百十五條
、第二百十四條、第五十六條、第五十五條、第四十七條、第二百十九條、罰金罰鍰
提高標準條例第一條前段及第二條，判決如主文。
本案經檢察官楊萬益到庭執行職務。
中      華      民      國    八十九     年     五      月     十八     日
                                         台灣台中地方法院刑事第六庭
                                             法   官   簡  賢  坤
右正本證明與原本無異。
如不服本判決，應於判決送達後十日內向本院提出上訴狀，上訴於臺灣高等法院臺中
分院( 須附繕本 )。
                                          書記官
中      華      民      國    八十九     年     五      月     十八     日
附錄論罪科刑法條：
刑法第二百十四條
明知為不實之事項，而使公務員登載於職務上所掌之公文書，足以生損害於公眾或他
人者，處三年以下有期徒刑、拘役或五百元以下罰金。
刑法第二百十五條
從事業務之人，明知為不實之事項，而登載於其業務上作成之文書，足以生損害於公
眾或他人者，處三年以下有期徒刑、拘役或五百元以下罰金。
刑法第二百十六條
行使第二百十條至第二百十五條之文書者，依偽造、變造文書或登載不實事項或使登
載不實事項之規定處斷。
刑法第二百十七條第一項
偽造印章、印文或署押，足以生損害於公眾或他人者，處三年以下有期徒刑。
公司法第十九條
未經設之登記，不得以公司名義經營業務或為其他法律行為。
違反前項規定者，行為人各科一萬五千元以下罰金，並自負責，行為人有二人以上者
，連帶負責，並由主管機關禁止其使用公司名稱。
附表
一、八十八年二月十日卉如婷瑄實業有限公司設立登記申請書上偽造之「甲○○」印
    文肆枚。
二、八十八年二月六日卉如婷瑄實業有限公司股東同意書上偽造之「江福田」、「甲○○」、「戊○○」印文各壹枚。
三、八十八年二月六日卉如婷瑄實業有限公司章程上偽造之「甲○○」、「戊○○」
     印文各壹枚。
四、八十八年四月十五日卉如婷瑄實業有限公司股東同意書上偽造之「甲○○」、「
    戊○○」印文各壹枚。
五、八十八年四月十五日卉如婷瑄實業有限公司章程上偽造之「甲○○」、「戊○○
     印文各壹枚。
六、偽造之「江福田」、「甲○○」、「戊○○」印章各壹枚。


司法院資訊處製作；財團法人民間司法改革基金會備份。
